【裁判字號】    96,重訴,4
【裁判日期】    970407
【裁判案由】    返還土地等
【裁判全文】
福建金門地方法院民事判決               96年度重訴字第4號
原      告  金門縣政府
法定代理人  甲○○
訴訟代理人  李志澄律師
被      告  丁○○
            乙○○
            丙○○
共      同  陳沆河律師
訴訟代理人
上列當事人間請求返還土地等事件，經本院於民國97年3月24日
言詞辯論終結，判決如下：
    主      文
被告丁○○應將坐落金門縣金沙鎮○○○段第21-2地號、第21-3
地號土地上，如附圖金門縣地政局土地複丈成果圖所示，M部分
魚池占用金門縣金沙鎮○○○段第21-2地號面積14988.28平方公
尺、金門縣金沙鎮○○○段第21-3地號面積6369.91平方公尺土
地返還原告；N部分道路占用金門縣金沙鎮○○○段第21-2地號
面積1697.29平方公尺、金門縣金沙鎮○○○段第21-3地號面積
683.91平方公尺土地，將其上占用金門縣金沙鎮○○○段第21-2
地號面積9.62平方公尺F部分之廢棄公車移除後，返還原告；O部
分占用金門縣金沙鎮○○○段第21-3地號面積175.33平方公尺土
地，將其上D部分建物面積46.61平方公尺拆除，及E部分面積14.
4平方公尺上之貨櫃移除後，返還原告。
被告丁○○應給付原告新台幣參拾萬零柒佰陸拾壹元，及自起訴
狀繕本送達翌日起至清償日止按年息百分之五計算之利息，暨自
九十六年七月十八日起至遷讓返還前開所示土地之日止，按月給
付原告新台幣陸仟捌佰拾參元。
被告乙○○應將坐落金門縣金沙鎮○○○段第21-3地號、第21-4
地號、第21-5地號及浯坑劃測段第1259-1地號土地上，如附圖金
門縣地政局土地複丈成果圖所示，I部分魚池，占用金門縣金沙
鎮○○○段第21-4地號，面積911.74平方公尺土地返還原告；J
部分道路，占用金門縣金沙鎮○○○段第21-5地號，面積34.81
平方公尺、金門縣金沙鎮○○○段第21-4地號，面積918.76平方
公尺、金門縣金沙鎮○○○段第21-3地號，面積562.42平方公尺
土地返還原告；K部分魚池，占用金門縣金沙鎮○○○段第21-3
地號，面積14043.92平方公尺、金門縣金沙鎮○○○段第21-4地
號，面積5708.73平方公尺、金門縣金沙鎮○○○段第21-5地號
，面積700.06平方公尺土地返還原告；L部分占用金門縣金沙鎮
○○○段第21-3地號，面積396.38平方公尺、金門縣金沙鎮○○○段第21-4地號，面積151.15平方公尺、金門縣金沙鎮○○○○
段第1259-1地號，面積121.92平方公尺土地，將其上占用金門縣
金沙鎮○○○段第21-3地號，面積45.57平方公尺、金門縣金沙
鎮○○○○段第1259-1地號，面積10.88平方公尺A部分之建物、
占用金門縣金沙鎮○○○段第21-3地號，面積99.88平方公尺、
金門縣金沙鎮○○○○段第1259-1地號，面積4.57平方公尺B部
分之建物、占用金門縣金沙鎮○○○段第21-3地號，面積87.57
平方公尺、金門縣金沙鎮○○○○段第1259-1地號，面積1.11平
方公尺C部分之建物拆除後，返還原告。
被告乙○○應給付原告新台幣貳拾玖萬壹仟壹佰拾陸元，及自起
訴狀繕本送達翌日起至清償日止按年息百分之五計算之利息，暨
自九十六年七月十八日起至遷讓返還前開所示土地之日止，按月
給付原告新台幣伍仟玖佰貳拾捌元。
被告丙○○應將坐落金門縣金沙鎮○○○段第21-5、21-4地號及
西園測段第392地號土地上，如附圖金門縣地政局土地複丈成果
圖所示，G部分道路，占用金門縣金沙鎮○○○段第21-5地號，
面積727.16平方公尺、金門縣金沙鎮○○○段第392地號，面積
364.23平方公尺土地返還原告；H部分魚池，占用金門縣金沙鎮
○○○段第21-5地號，面積5245.42平方公尺、金門縣金沙鎮○○○段第21-4地號，面積13510.15平方公尺、金門縣金沙鎮○○○段第392地號，面積424.69平方公尺土地返還原告。
被告丙○○應給付原告新台幣貳拾伍萬貳仟伍佰貳拾伍元，及自
起訴狀繕本送達翌日起至清償日止按年息百分之五計算之利息，
暨自九十六年七月十八日起至遷讓返還前開所示土地之日止，按
月給付原告新台幣伍仟肆佰零柒元。
訴訟費用新臺幣貳拾壹萬參仟玖佰陸拾元，由被告丁○○負擔新
臺幣柒萬玖仟壹佰陸拾伍元、被告乙○○負擔新臺幣陸萬捌仟肆
佰陸拾柒元、餘新臺幣陸萬陸仟參佰貳拾捌元由被告丙○○負擔
。
本判決第一項及第二項於原告分別以新臺幣貳佰柒拾貳萬元、新
臺幣拾萬元為被告丁○○供擔保後，各得假執行；但被告丁○○
如分別以新臺幣捌佰拾柒萬伍仟參佰捌拾伍元、新臺幣參拾萬零
柒佰陸拾壹元為原告預供擔保，各得免為假執行。
本判決第三項及第四項於原告分別以新臺幣貳佰肆拾萬元、新臺
幣玖萬柒仟元為被告乙○○供擔保後，各得假執行；但被告乙○○如分別以新臺幣柒佰拾伍萬零陸佰肆拾陸元、新臺幣貳拾玖萬
壹仟壹佰壹拾陸元為原告預供擔保，各得免為假執行。
本判決第五及第六項於原告分別以新臺幣貳佰貳拾伍萬元、新臺
幣捌萬伍仟元為被告丙○○供擔保後，各得假執行；但被告丙○○如分別以新臺幣陸佰柒拾伍萬柒仟陸佰肆拾伍元、新臺幣貳拾
伍萬貳仟伍佰貳拾伍元為原告預供擔保，各得免為假執行。
    事實及理由
甲、程序方面：
按訴狀送達後，原告不得將原訴變更或追加他訴。但請求之基礎
事實同一者，不在此限，民事訴訟法第255條第1項第2款定有明
文。本件原告起訴原請求1.被告丁○○應將坐落金門縣金沙鎮○○○段第21-2號土地上之所有地上物拆除（面積以實際測量為準
），將該土地遷讓返還予原告。2.被告丁○○應給付原告新台幣
266,392元，及自起訴狀繕本送達翌日起至清償日止按年息百分
之5計算之利息，暨自96年7月18日起至遷讓返還前開所示土地之
日止，按月給付原告新台幣6,305元。3.被告乙○○應將坐落金
門縣金沙鎮○○○段第21-3號土地上之所有地上物拆除（面積以
實際測量為準），將該土地遷讓返還予原告。4.被告乙○○應給
付原告新台幣282,714元，及自起訴狀繕本送達翌日起至清償日
止按年息百分之5計算之利息，暨自96年7月18日起至遷讓返還前
開所示土地之日止，按月給付原告新台幣5,724元。5.被告丙○○應將坐落金門縣金沙鎮○○○段第21-4號土地上之所有地上物
拆除（面積以實際測量為準），將該土地遷讓返還予原告。6.被
告丙○○應給付原告新台幣281,705元，及自起訴狀繕本送達翌
日起至清償日止按年息百分之5計算之利息，暨自96年7月18日起
至遷讓返還前開所示土地之日止，按月給付原告新台幣5,704元
。7.原告願供擔保請准宣告假執行。嗣原告於本院審理中變更並
追加請求：1.被告丁○○應將坐落金門縣金沙鎮○○○段第21-2
地號、第21-3地號土地上，如複丈成果圖所示：a.M部分魚池，
其中21-2地號面積14988.28平方公尺、21-3地號面積6369.91平
方公尺遷讓交還原告。B.N部分道路，其中21-2地號面積1697.29
平方公尺、21-3地號面積683.91平方公尺遷讓交還原告，其中F
部分面積9.62平方公尺上之廢棄公車移除。C.O部分占用21-3地
號片積175.33平方公尺土地遷讓交還原告，並將其上D 部分建物
面積46.61平方公尺拆除，及E部分面積14.4平方公尺上之貨櫃移
除。2.被告丁○○應給付原告新台幣300,761元，及自起訴狀繕
本送達翌日起至清償日止按年息百分之5計算之利息，暨自96年7
月18日起至遷讓返還前開所示土地之日止，按月給付原告新台幣
6,813元。3.被告乙○○應將坐落金門縣金沙鎮○○○段第21-3
地號、第21-4地號、第21-5地號及浯坑劃測段第1259-1地號土地
上，如複丈成果圖所示：a.I部分魚池 (占用21-4地號)面積911.
74平方公尺遷讓交還原告。b.J部分道路，面積1515.99平方公尺
，其中21-5地號面積34.81平方公尺、21-4地號面積918.76平方
公尺、21-3地號面積562.42平方公尺遷讓交還原告。C.K部分魚
池，面積20452.71平方公尺，其中21-3地號面積14043.92平方公
尺、21-4地號面積5708.73平方公尺、21-5地號面積700.06平方
公尺遷讓交還原告。D.L部分面積669.45平方公尺，其中21-3地
號面積396.38平方公尺、21-4地號面積151.15平方公尺、1259-1
地號面積121.92平方公尺遷讓交還原告，並將其上A部分面積56.
45平方公尺、B部分面積104.45平方公尺、C部分面積88.68平方
公尺上之建物拆除。4.被告乙○○應給付原告新台幣291,116元
，及自起訴狀繕本送達翌日起至清償日止按年息百分之5計算之
利息，暨自96年7月18日起至遷讓返還前開所示土地之日止，按
月給付原告新台幣5,928元。5.被告丙○○應將坐落金門縣金沙
鎮○○○段第21-5、21-4地號及西園測段第392地號土地上，如
複丈成果圖所示：a.G部分道路面積1091.39平方公尺，其中21-5
地號面積727.16平方公尺、392替號面積364.23平方公尺遷讓交
還原告。b.H部分魚池，面積19180.26平方公尺，其中21-5地號
面積5245.42平方公尺、21-4地號面積13510.15平方公尺、392地
號面積424.69平方公尺遷讓交還原告6.被告丙○○應給付原告新
台幣252,525元，及自起訴狀繕本送達翌日起至清償日止按年息
百分之5計算之利息，暨自96年7月18日起至遷讓返還前開所示土
地之日止，按月給付原告新台幣5,407元。7.原告願供擔保請准
宣告假執行。原告上開訴訟之變更及追加，均係基於同一之基礎
事實，依上開規定，自應准許。
乙、實體方面：
一、原告起訴主張：
(一)按「所有人對於無權占有或侵奪其所有物者，得請求返還之
    。對於妨害其所有權者，得請求除去之，有妨害其所有權之
    虞者，得請求防止之。」民法第767條定有明文。按坐落金
    門縣金沙鎮○○○段第21-2、21-3、21-4、21-5號土地、同
    鎮○○○○段第1259-1地號土地及同鎮○○○段第392地號
    土地，均係屬金門縣縣有，而由原告管理之土地(下稱系爭
    土地)，此有土地登記簿謄本及地籍圖可稽，惟被告等卻無
    權占有系爭土地做為養魚場使用，其中被告丁○○占有使用
    洋山測段第21-2號、第21-3地號土地，被告乙○○占有使用
    洋山測段21-3地號、第21-4地號、第21-5地號及浯坑劃測段
    第1259-1地號土地土地，被告丙○○占有使用洋山測段第21
    -5、21-4地號及西園測段第392地號土地。本件被告等無權
    占有使用原告管有之前開土地，原告自得依前開法條，基於
    行使所有權人之地位，請求被告遷讓交還系爭土地。
(二)次按「當事人主張有利於己之事實者，就其事實有舉證之責
    任。」民事訴訟法第277條前段規定甚明，又主張積極事實
    者，應負舉證責任，主張消極事實者，不負舉證責任，此亦
    為民事舉證責任分配之法則。查本件原告就系爭土地乃為所
    有權人，基於此權利原告自得行使民法第767條之物上請求
    權。故原告關於此權利之行使，已盡相當之舉證責任，倘被
    告主張對系爭土地有合法之占有權利，並足以對抗原告前述
    民法第767條之權利，自應由被告就此積極事實之存在，負
    舉證責任。
(三)被告等3人雖係於民國70年4月14日分別與原告所屬之「金門
    縣水產試驗所」訂立「金門地區設置青年養魚場協議書」而
    開發系爭土地，該協議書第7條明文約定有效期間僅至71年6
    月30日終止，並約明期滿後應逕向原告所屬財糧科辦理承租
    手續，然被告等卻迄拒不辦理，則其等使用系爭土地之權源
    早已不存在，自屬無權占有，被告等既亦自承認該協議書之
    存在，卻就該協議書第7條所約定之上開條文規定置之不論
    ，顯無理由。
(四)事實上，被告等於與原告所屬之「金門縣水產試驗所」簽立
    前述協議書，並施建養魚場完成後，除一再拒絕依前述協議
    書第7條規定辦理承租手續外，並一再以該協議書之性質係
    放墾為由主張取得系爭土地之耕作權，甚或所有權，而歷次
    向有關機關提出陳情及主張，然查：
    1.土地法第5章「荒地使用」項下第125條至第134條所規定
      之荒地招墾，均以「公有荒地」為前提，亦即須以土地已
      為公有者為限，且必須雙方明示為招墾、承墾者為限，然
      查系爭土地如被告之答辯所稱，於雙方協議開發為養魚場
      前，仍屬海域，原告根本未取得所有權，土地亦尚未浮現
      ，原告自不可能以公地放領或招墾之方式辦理，甚且依土
      地法第14條第1項第1款規定：「海岸一定限度內之土地」
      係不得為私有，則原告尤不可能將海域內之「土地」放歸
      私人所有。
    2.本件原告與被告間關於開發養魚場之協議，係依據金門地
      區69年間所制定之「金門地區青年養魚場設置實施計劃」
      辦理，目的係在輔導地區居民從事養殖，增加居民收益，
      並由政府配合投入基層建設經費及請漁會配合辦理低利貸
      款，此有該「實施計劃」可稽，而依該計劃第六條第（六
      ）項第4款第（1）目更已明定係以「放租方式」辦理，故
      本件並非公地招墾或公地放領，實為顯然。
    3.再按，所謂公地放領之政策，早經內政部於65年9月24 日
      以台內地字第694115號函示一律停止辦理，行政院於83年
      2月23日以台83內字第06631號函修訂之「公有土地經營及
      處理原則」第8點更明示「公有土地以不放領為原則」，
      故本件兩造間既係於民國70年間為協議，自亦不可能違反
      中央機關之規定，擅為招墾或放領，被告等此之主張自不
      可採。
    4.公有土地利用之法律關係，於合法範圍內，本即可有多種
      方式，如價購、承租或借用，甚或新近之ＢＯＴ方式等，
      公地招墾或放領則為公法上之處分方式，此有改制前行政
      法院46年判字第95號判例可參，本件兩造間既係以協議之
      私法契約方式辦理，性質顯不相同，被告自應依約履行，
      更無準用或類推適用公地招墾或放領規定之理，被告此之
      主張為無理由。
    5.又土地之出租人並不以土地之所有人為限，「租賃，就出
      租人無所有權之物，亦得成立。」更有最高法院33年上字
      第84號判例可稽，故被告以原告當時無土地所有權之登錄
      為辯，亦不可採，至於原告嗣取得系爭土地之所有權，乃
      係報經行政院核定後辦理，此有行政院77年1月8日台（77
      ）內地字第557642號函及國防部總政戰部77年1月14日（7
      7）法沽0939號函及土地登記申請書可稽，此有所有權之
      取得，仍係依法辦理，與被告無涉，被告亦無取得系爭土
      地所有權之依據，自不得執此為辯。
    6.被告等拒不依前述協議辦理承租手續，已無權使用多年，
      經原告多次協調及函催，甚至已曾同意以租金1元，租期6
      年之極優惠方式辦理，被告等仍不置理，其等所為顯於法
      於理於情均有所違，原告不得已方為本訴。
    7.本件兩造間之契約，自始即約明開發完成後須以「承租」
      方式辦理，且公地放領政策於斯時早已停辦，故本件既非
      屬公地放領，雙方協議更已約明係「承租」，公地放領之
      公法行為尤與協議承租之私法行為不同！被告等明知應為
      「承租」，多年來卻拒絕辦理，其違約者乃被告而非原告
      ，其等竟執所謂之「誠信原則」及「權利濫用」恣為主張
      ，尤屬無理。
(五)被告等無權占有使用系爭土地，自受有相當於租金之利益，
    而原告則受有相當於租金之損失，原告即得依關於不當得利
    之規定，請求被告等返還不當得利予原告。而參照土地法第
    97條：「城市地方房屋之租金，以不超過土地及其建築物申
    報總價額年息百分之10為限」之規定，再參諸平均地權條例
    施行細則第21條規定：「公有土地…以各該宗土地之公告地
    價為申報地價，免予申報。」之規定，以及參考行政院核定
    之國有出租基地租金率為百分之5之標準，原告爰請求該不
    當得利之金額，以各年期公告地價為申報地價，再依占有土
    地申報地價總額年息百分之5計算相當於租金之不當得利，
    其計算式詳如附件一所示。被告就前5年部分自應附加法定
    利息給付原告，就96年7月18日以後之部分，亦應按95年度
    之計算方式，給付至遷讓交還土地之日止。
(六)爰聲明：
    1.被告丁○○應將坐落金門縣金沙鎮○○○段第21-2地號、
      第21-3地號土地上，如複丈成果圖所示：a.M部分魚池，
      其中21-2地號面積14988.28平方公尺、21-3地號面積6369
      .91 平方公尺遷讓交還原告。B.N部分道路，其中21-2地
      號面積1697.29平方公尺、21-3地號面積683.91平方公尺
      遷讓交還原告，其中F部分面積9.62平方公尺上之廢棄公
      車移除。C.O部分占用21-3地號片積175.33平方公尺土地
      遷讓交還原告，並將其上D部分建物面積46.61平方公尺拆
      除，及E部分面積14.4平方公尺上之貨櫃移除。
    2.被告丁○○應給付原告新台幣300,761元，及自起訴狀繕
      本送達翌日起至清償日止按年息百分之5計算之利息，暨
      自96年7月18日起至遷讓返還前開所示土地之日止，按月
      給付原告新台幣6,813元。
    3.被告乙○○應將坐落金門縣金沙鎮○○○段第21-3地號、
      第21-4地號、第21-5地號及浯坑劃測段第1259-1地號土地
      上，如複丈成果圖所示：a.I部分魚池(占用21-4地號)面
      積911.74平方公尺遷讓交還原告。b.J部分道路，面積151
      5.99平方公尺，其中21-5地號面積34.81平方公尺、21-4
      地號面積918.76平方公尺、21-3地號面積562.42平方公尺
      遷讓交還原告。C.K部分魚池，面積20452.71平方公尺，
      其中21-3地號面積14043.92平方公尺、21-4地號面積5708
      .73 平方公尺、21-5地號面積700.06平方公尺遷讓交還原
      告。D.L部分面積669.45平方公尺，其中21-3地號面積396
      .38平方公尺、21-4地號面積151.15平方公尺、1259-1地
      號面積121.92平方公尺遷讓交還原告，並將其上A部分面
      積56.45平方公尺、B部分面積104.45平方公尺、C部分面
      積88.68平方公尺上之建物拆除。
    4.被告乙○○應給付原告新台幣291,116元，及自起訴狀繕
      本送達翌日起至清償日止按年息百分之5計算之利息，暨
      自96年7月18日起至遷讓返還前開所示土地之日止，按月
      給付原告新台幣5,928元。
    5.被告丙○○應將坐落金門縣金沙鎮○○○段第21-5、21-4
      地號及西園測段第392地號土地上，如複丈成果圖所示：
      a.G部分道路面積1091.39平方公尺，其中21-5地號面積72
      7.16平方公尺、392替號面積364.23平方公尺遷讓交還原
      告。b.H部分魚池，面積19180.26平方公尺，其中21-5地
      號面積5245.42平方公尺、21-4地號面積13510.15平方公
      尺、392地號面積424.69平方公尺遷讓交還原告。
    6.被告丙○○應給付原告新台幣252,525元，及自起訴狀繕
      本送達翌日起至清償日止按年息百分之5計算之利息，暨
      自96年7月18日起至遷讓返還前開所示土地之日止，按月
      給付原告新台幣5,407元。示土地之日止，按月給付原告
      新台幣伍仟柒佰零肆元。
   7. 原告願供擔保請准宣告假執行。
二、被告3人則共同以：
(一)系爭土地均坐落金門縣金沙鎮「吳坑」地區，民國70年間為
    海域，有金門縣原始地圖及現在地圖可憑，當時尚無土地所
    有權之登錄，於民國77年11月30日始登記土地所有權人為金
    門縣，有土地登記謄本可憑。民國67年中美斷交，兩岸關係
    高度緊張，當時負責金門戰地政務之金門戰地政務委員會為
    了讓民生物資能在金門島上自給自足，乃由金門縣政府推出
    「青年創業專案」，鼓勵25歲以下之青年參與創業，在各鄉
    鎮開墾荒地，其中關於水產養殖業，鼓勵青年「築海為田」
    ，將原為淺海、河川及低窪地區，開墾闢設養魚場，被告等
    3人即係於民國70年間分別與金門縣水產試驗所簽訂「金門
    地區設置青年養魚場協議書」，在金沙鎮吳坑地區開墾養魚
    場，從事蝦類、魚類養殖生產迄今，有金門地區設置青年養
    魚場協議書、福建省金門縣水產試驗所公函等影本可憑，是
    被告等3人並非無權占用系爭土地，原告主張被告等人無權
    占有系爭土地為養魚場云云，顯無理由。
(二)系爭土地係分割自金沙鎮沙字9551-1地號土地：
    1.本件金沙鎮○○○段第21-2、21-3、21-4地號土地，重測
      前分別為洋山段第21-2、21-3、21-4地號土地，且分別為
      原沙段9551-24、9551-25、9551-26地號土地，均坐落於
      金門縣金沙鎮「吳坑」地區，合先敘明。
    2.原告於民國77年間報請行政院及國防部核准將原告於72年
      8月至76年7月投資興建「田墩」海堤所產生之新生地，土
      地標示為金沙鎮沙大字9551-1地號，實測面積118.8479公
      頃魚塭用地，所有權登記為金門縣。
    3.上開金沙鎮沙字9551-1地號土地於民國77年11月30日辦理
      分割登記，分割增加9551-2至9551-22地號土地；嗣於81
      年10月19日自9551-22地號土地分割增加至9551-24地號土
      地；又於82年8月20日自9551-24地號土地分割加9551-25
       、9551-26、9551-28地號土地，此有金門縣地政局函送
       相關土地登記資料可憑，足證系爭土地係分割自金沙鎮
       沙字9551-1地號土地。
(三)原告於民國77年間辦理「田墩」海埔新生地所有權總登記時
    誤將原告開墾「吳坑」地區海埔新生地登記為金門縣：
    1.被告等3人係於民國70年間分別與金門縣水產試驗所簽訂
      「金門地區設置青年養魚場協議書」，在金沙鎮「吳坑」
      地區承墾養魚場，有原告提出之協議書及被告提出之公函
      可憑；而原告係於72年8月間至76年7月投資興建「田墩」
      海埔新生地，其開墾之時間及開墾之地點均不同。
    2.被告乙○○於80年11月6日致函金門縣政長陳情，原告於
      80年12月4日以（80）縣財字第13875號函覆被告乙○○以
      ：吳坑海埔地之承墾養殖場用地「經查該址並未為公有之
      登記，在產權未確定前本府無權逕予處分」，有該函可憑
      ，足證系爭土地並非金門縣所有，應係原告於77 年間辦
      理原告投資開發之「田墩」海埔新生地所有權登記時，誤
      將被告3人所承墾之海埔新生地一併列入金沙鎮沙大字955
      1-1地號「田墩」海埔新生地辦理所有權登記為金門縣。
    3.原告於81年6月23日就被告乙○○承墾系爭養魚場之土地
      簽報縣長核可之簽呈內容以：「田墩養殖區面積共118公
      頃84公畝79平方公尺，調節池與旁之堤岸土地列沙字第95
      51-22號，地目池，係因分割由沙字第9551-1號移載，…
      面積為58公頃95公畝72平方公尺，…目前已有部分遭民眾
      占用，從事養殖。…該址原為調節池，經會原規劃單位，
      答稱已無使用之必要，…已遭占用部分，擬請業者向本府
      補辦承租…。奉核可後函覆施民，並於辦理分割後，擇期
      議定租金」，有金門縣地政局函送之原告簽呈可憑。
(四)綜上，系爭海埔新生地係被告3人所承墾，原告於80年及81
    年間之公文仍誤將被告3人承墾之海埔新生地誤認為原告所
    開墾，並認定被告3人係占用系爭海埔新生地，因而要求被
    告辦理承租，由此可證，係原告於民國77間辦理田墩海埔新
    生地所有權總登記時，誤將被告3人承墾之系爭海埔新生地
    之所有權登記為金門縣，原告應將系爭土地之所有權依法定
    程序由被告取得，詎原告竟訴請被告3人返還系爭土地，顯
    無理由。
(五)本件兩造簽訂之「金門地區設置青年養魚場協議書」係由原
    告片面繕寫打字之定型化契約，內容均為原告所自訂，其第
    7條雖有：「期滿後逕向縣府財糧科辦理承租手續」之記載
    ，該條雖有書寫「承租」之字面，契約之真意並非租賃關係
    ，該契約之真意為「承墾契約」，此由該協議書之首行開宗
    明義即記載「金門縣水產試驗所為執行基層建設計畫，輔導
    乙○○在金沙鎮西園村吳坑海埔地承墾養魚場面積二公頃」
    ，足證兩造簽訂之協議書係基於土地法所規定之承墾法律關
    係，而非民法所規定之租賃關係。原告違反誠信原則，並濫
    用權利，其提起本件訴訟，請求返還土地及不當得利，顯無
    理由。
(六)本件應類推適用土地法第133條之規定，被告繼續耕作已滿1
    0年以上，依法無償取得土地所有權：
    1.法律漏洞補充之方法，最主要者，係類推適用其他規定。
      類推適用，即為比附援引，即於處理現行法上乏規定之某
      種法律事實，比附援引與其性質相似之法規，以為適用。
      「相類似之案件，應為相同之處理」之法理，為類推適用
      之基本法理。
    2.土地法第133條關於無償取得土地所有權之規定，其承墾
      之土地為「公有荒地」，本件被告所承墾係「築海為田」
      ，將原為淺海、河川及低窪海域，填土闢設養魚場，所開
      墾者並非「公有荒地」，不在土地法第133條規定之範圍
      內，並無該條規定之適用，惟查：承墾公有荒地，承墾人
      尚得依土地法第133條規定無償取得土地所有權；而被告
      等人係築海為田，「無中生有」，將原來之海域創造為土
      地，揆諸上開法律之規定及判例意旨，本件應類推適用土
      地法第133條之規定。綜上所述，公有荒地之承墾人，依
      土地法第133條規定無償取得土地所有權；而被告等人係
      築海為田，「無中生有」，將原來之海域創造為土地，更
      應於創造土地完成時即無償取得土地所有權，原告應將系
      爭土地所有權由被告取得，原告之訴，顯無理由。
(七)爰聲明：
    1.原告之訴駁回。
    2.如受不利判決，被告願供擔保，請准宣告免為假執行。
三、得心證之理由：
    本件原告以土地管理機關之地位，對於無權占用其所管領土
地之被告等3人，依民法第767條規定，訴請拆除地上物並返還土
地，被告則辯稱，並非無權使用系爭土地。是以，本案應審究者
：1.原告是否為系爭土地之管理權人，有代土地所有權人提起本
件拆屋還地訴訟之權源？2.被告等3人對於系爭土地之使用是否有
法律上之權源，而得對抗原告之請求？(三)如被告無使用系爭土地
之法律上權源，其使用系爭土地是否受有利益，致原告受有損害
？就此分述如下：
(一)原告確為系爭土地之管理權人：
  1.按「依本法所為之登記，有絕對之效力。」，土地法第43條
    定有明文。原告主張系爭土地為金門縣所有，其為系爭土地
    之管理人，並提出土地登記簿謄本及地籍圖為證，堪信其主
    張為真正。
  2.被告等3人雖均辯稱，本件金沙鎮○○○段第21-2、21-3、2
    1- 4、21-5地號土地，均坐落於金門縣金沙鎮「吳坑」地區
    。原告於77年間報請行政院及國防部核准將原告於72年8月
    至76年7月投資興建「田墩」海堤所產生之海埔新生地，土
    地標示為金沙鎮沙大字第9551-1地號，實測面積118.8479公
    頃魚塭用地，所有權登記為金門縣。原告於民國77年間辦理
    「田墩」海埔新生地所有權總登記時誤將原告開墾「吳坑」
    地區海埔新生地登記為金門縣云云。然查，本件金沙鎮○○○段第21-2、21-3、21-4、21-5地號土地，確係分割自金沙
    鎮沙大字9551-1地號土地，此有96年11月22日地籍字第0960
    009178號函暨所附土地登記資料可佐局，然上開土地係分割
    自金沙鎮沙大字9551-1地號土地，並不影響其所有權之歸屬
    ，蓋金沙鎮沙大字9551-1地號土地係金門縣報經行政院及國
    防部總政戰部核准登記為金門縣所有，此有原告所提出行政
    院77年1月8日台 (77)內地字第557642號函及國防部總政戰
    部77年1月14日 (77)法沽0939號函及登記申請書可佐。是以
    ，金沙鎮沙大字9551-1地號土地既係登記為金門縣所有，則
    上開土地分割自金沙鎮沙大字9551-1地號土地，並不會改變
    其所有權之歸屬，上開土地自仍屬金門縣所有無誤。
  3.被告另辯稱，上開土地係座落在金門縣金沙鎮「吳坑」地區
    ，原告於民國77年間辦理「田墩」海埔新生地所有權總登記
    時誤將原告開墾「吳坑」地區海埔新生地登記為金門縣，然
    查，原告於77年辦理「田墩」海埔新生地所有權總登記時，
    其名稱雖是記載為「田墩海埔新生地」，但在土地標示部分
    則明白記載為沙字第9551-1地號土地，並無誤載或誤將被告
    開墾之海埔新生地登載為國有之情形。是以，被告辯稱，上
    開土地乃原告於辦理「田墩」海埔新生地所有權總登記時誤
    將原告開墾「吳坑」地區海埔新生地登記為金門縣所，即非
    事實。
  4.從而，系爭土地為金門縣所有，原告為上開土地之管理機關
    ，故得依民法第767條之規定對於無權占用上開土地之人，
    請求返還之。
(二)被告並無使用系爭土地之法律上權源：
被告3人主張，系爭海埔新生地係被告3人所承墾，本件應類推適
用土地法第133條之規定，被告等3人繼續耕作已滿10年以上，依
法無償取得土地所有權。原告則辯稱，被告等3人雖係於70年4月
14日分別與原告所屬之「金門縣水產試驗所」訂立「金門地區設
置青年養魚場協議書」而開發系爭土地，然該協議書第7條明文約
定有效期間僅至71年6月30日終止，並約明期滿後應逕向原告所屬
財糧科辦理承租手續，然被告等卻拒不辦理，則其等使用系爭土
地之權源早已不存在等語。經查：
  1.系爭土地為被告等3人與「金門縣水產試驗所」訂立「金門
    地區設置青年養魚場協議書」而開發系爭土地，從事養殖，
    為兩造所不爭執。
  2.按契約文字業已表示當事人真意，無須別事探求者，即不得
    反捨契約文字而更為曲解。兩造間所簽訂之「金門地區設置
    青年養魚場協議書」，係依據金門地區青年養魚場設置實施
    計畫，由金門縣政府主辦，金門水產試驗所執行，計畫之目
    的在利用地區淺海、河川及低窪地帶，闢建養魚場，輔導居
    民從事魚類養殖，增加居民收益。其扶植之方式乃在指定之
    河川或海埔地闢建養魚場，採放租之方式與水產試驗所簽約
    施建。是以，兩造間所簽定之「金門地區設置青年養魚場協
    議書」，其主要內容係指定輔導承墾戶闢建養魚場之地點、
    面積、可貸款金額及闢建養魚場完成之期限，並就養魚場闢
    建完成後，就養魚場使用之土地應訂立租賃契約之約定，其
    契約之性質應屬土地開發以及貸款之混合契約，再加上闢建
    完成後養魚場土地租賃契約之預約。其中針對被告對系爭土
    地之使用權源已明白約定，於養魚場闢建完成後，應向原告
    辦理承租，則有關被告對系爭土地之使用權源自應依契約之
    約定，別無捨契約文字而更為曲解。
  3.被告訴訟代理人自承對於上揭協議書之條文內容沒有意見，
    但否認原告曾於84年間催告被告等辦理租約，並認為契約文
    字與契約內容有出入，被告承墾後取得者應為系爭土地之耕
    作權，而非租賃權。然依「金門地區設置青年養魚場協議書
    」第4條之約定，承墾戶所闢建養魚場，自闢建完竣日起，5
    年內免繳租金，第6年起照地價百分之4繳納；另第7條則約
    定，本協議書自70年4月30日起至71年6月30日止，有效期間
    1年2月，期滿後逕向縣府財糧科辦理承租手續。依本協議書
    上揭契約條文之約定可知，被告承墾系爭土地從事養魚之期
    限為1年2月，期滿後需向縣府財糧科辦理承租，而承租系爭
    土地之租金，自養魚場闢建完成之日起5年內免租金，第6年
    起依地價百分之4計算租金。是以，被告等3人依上揭協議書
    之約定，應於協議書效力屆滿之71年6月30日後向原告辦理
    土地租賃，再依租賃法律關係使用收益系爭土地。
  4.然而，被告等3人於系爭土地上闢建養魚場完成後，並未依
    約向原告辦理土地租賃事宜，此為被告等3人所不否認。上
    揭養魚場設置協議書僅要求被告等3人必須於養魚場闢建完
    成後向原告辦理土地租賃，故應屬土地租賃契約之預約，而
    非土地租賃契約。是以，被告等3人欲取得系爭土地之租賃
    權，尚需向原告洽辦土地租賃事宜。被告等3人原依上揭協
    議書之約定，得在系爭土地上闢建養魚場，然在上揭協議書
    期限屆滿之後，被告等3人未依土地租賃預約之約定向原告
    辦理系爭土地之租賃以前，被告等3人對於系爭土地之使用
    即無任何法律上正當權源存在。
  5.被告3等人雖主張，本件海埔地之承墾，應類推適用土地法
    第133條之規定，於其創造土地完成時即無償取土地所有權
    。然查，類推適用係在法律有漏洞出現時，比附援引其他相
    類似法律之規定，以為適用。在本件海埔地開發養魚場之事
    件中，關於海埔地開發後，權利義務之關係，業經兩造於上
    揭協議書中約定甚明，被告等承墾戶於養魚場闢建完成後，
    僅能取得系爭土地之租賃權，並應向原告洽辦土地租賃事宜
    。故本件養魚場之闢建，雖係由被告等人築海為田，「無中
    生有」，將原來海域創造為土地，然關於承墾後之土地，上
    揭協議書既已約定由被告等3人向原告承租，即非原告所稱
    有法律漏洞之情事，自無類推適用土地法第133條規定之必
    要。
  6.綜上，兩造間所簽定之金門地區設置青年養魚場協議書，既
    屬土地租賃契約之預約，雖觀其內容，對被告等3人將來承
    租養魚場座落之系爭土地有關租賃標的物、租賃期間及租金
    之計算等租賃必要之事項均已明白約定，然被告等3人未依
    該預約向金門縣政府財糧科辦理承租以前，被告等3人對系
    爭土地仍無合法之使用權源存在。經查，系爭土地上建物A
    、B、C均為被告乙○○所有、建物D、貨櫃屋E及廢棄公車F
    均為被告丁○○所有，業據被告丁○○及乙○○於本院97年
    1月29日勘驗測量筆錄中自承在卷，原告依民法第767條規定
    ，請求被告丁○○及乙○○將其無權占用系爭土地上所有之
    建物、貨櫃屋及廢棄公車予以拆除或移除後，將系爭土地返
    還原告以及被告丙○○將無權占用系爭土地返還原告，自是
    合法有據。
(三)被告無使用系爭土地之法律上權源，其占有使用系爭土地確實
受有利益，致原告受有損害：
  1.次按無法律上之原因而受利益，致他人受損害者，應返還其
    利益，民法第179條定有明文。又無權占有他人之土地，可
    獲相當於租金之利益，此為社會通常之觀念。系爭土地非被
    告等3人所有，被告等3人無權占用系爭土地從事養殖，本應
    支出地租，以取得土地之使用權源，然因被告等3人無權占
    有使用系爭土地，未支出本應支出之土地租金，自受有相當
    於租金之利益；而原告本得將系爭土地出租，收取租金，因
    被告無權占用系爭土地，致受有相當於租金之損失，原告即
    得依關於不當得利之規定，請求被告等3人返還不當得利予
    原告。
  2.關於系爭土地相當於租金之不得得利之計算，原告主張參照
    土地法第97條：「城市地方房屋之租金，以不超過土地及其
    建築物申報總價額年息百分之10為限」之規定，再參諸平均
    地權條例施行細則第21條規定：「公有土地…以各該宗土地
    之公告地價為申報地價，免予申報。」之規定，以及參考行
    政院核定之國有出租基地租金率為百分之5之標準，原告爰
    請求該不當得利之金額，以各年期公告地價為申報地價，再
    依占有土地申報地價總額年息百分之5計算相當於租金之不
    當得利。然查，系爭土地並非屬城市地方之土地，且亦非屬
    房屋基地，而係漁牧之地，故有關土地租金之計算，不應適
    用土地法第97條規定，而應適用該法第110第1項規定，以不
    超過地價百分之8計算。又土地所有權人固得依不當得利法
    則，向無權占用其土地之人請求返還相當於租金之損害金，
    惟其數額，除以申報地價為基礎外，尚須斟酌土地之位置、
    工商業繁榮之程度及占用人利用土地之經濟價值及所受利益
    等項，並與鄰地租金相比較，以為決定，並非必達申報地價
    百分之8之最高額。系爭土地地處偏僻，並非繁榮之地段，
    亦經本院至現場勘驗屬實，並有現場相片附卷足稽，而被告
    等3人占用系爭土地係用以養殖魚類，尚需投入建設及養殖
    之成本，所獲利益非高，依被告占有使用之目的、該地之經
    濟價值、地處狀況、社會經濟情況以及行政院核定之國有出
    租基地租金率調整方案觀之，本院認被告等3人所受相當於
    租金之利益，以原告所主張按申報地價年息百分之5計算，
    尚屬相當。原告依不當得利法律關係，請求被告等3人返還
    起訴前5年之不當得利金額，應以各年期公告地價為申報地
    價，再依其占有土地申報地價總額年息百分之5計算相當於
    租金之不當得利，其計算式詳如附件一不當得利計算表所示
    。
  3.從而，原告依民法第179條規定，請求被告等3人返還起訴前
    5 年間無權占用系爭土地所受相當於租金之不當得利，以及
    被告等3人自起訴後仍繼續占用系爭土地，依舊受有相當於
    租金之不當得利，原告請求被告等3人自96年7月18日至返還
    土地之日，按月返還所受相當於租金之不當得利，如不當得
    利計算表不當得利金額欄二所示之金額，均為有理由。
四、原告及被告分別陳明願供擔保，聲請宣告假執行及免為假執
    行，爰依民事訴訟法第390條第2項、第392條第2項之規定，
    分別酌定相當之擔保金額宣告之。
五、本件訴訟費用額為裁判費213,960元，按被告等3人所占用之
    土地面積比例計算，由被告丁○○負擔百分之37、被告乙○○負擔百分之32、被告丙○○負擔百分之31，各確定如主文
    第7項所示。
六、據上論結，本件原告之訴為有理由，依民事訴訟法第78條，
    判決如主文。
中    華    民    國    97    年    4     月    7     日
                      民事庭    法  官  鄭銘仁
正本係照原本作成
如對本判決上訴，須於判決送達後20日內向本院提出上訴狀
中    華    民    國    97    年    4     月    7     日
                                書記官  許永溪


司法院資訊處製作；財團法人民間司法改革基金會備份。
